臺灣臺南地方法院民事判決　　　　　　　　95年度國字第14號
原　　　告　　甲○○
被　　　告　　行政院衛生署台南醫院
兼法定代理人　乙○○
上　二　人
訴訟代理人　　蔡進欽律師
　　　　　　　蘇正信律師
　　　　　　　蔡弘琳律師
上列當事人間請求侵權行為損害賠償事件，經本院於民國96年1
月24日言詞辯論終結，判決如下：
    主  文
原告之訴及假執行之聲請均駁回。
訴訟費用新台幣陸仟伍佰元由原告負擔。
    事實及理由
一、按依國家賠償法請求損害賠償時，應先以書面向賠償義務機
    關請求之。賠償義務機關對於前項請求，應即與請求權人協
    議。賠償義務機關拒絕賠償，或自提出請求之日起逾30日不
    開始協議，請求權人得提起損害賠償之訴，國家賠償法第10
    條第1、2項、第11條第1項前段分別定有明文。可知依國家
    賠償法請求損害賠償時，應與賠償義務機關經協議先行程序
    ，協議不成立或逾30日不開始協議，始得提起損害賠償之訴
    。本件原告已於民國95年4月7日具狀向被告行政院衛生署台
    南醫院申請國家賠償，經該院於95年4月11日函覆拒絕賠償
    ，有該院95年4月11日南醫人字第0950002200號函附卷可稽
    ，顯見原告於提起本件訴訟前業已履行首揭法條之前置程序
    規定，自得提起本件訴訟。
二、本件原告起訴主張：
（一）原告服務於被告醫院，因院方在93年10月13日違法發出辭
      職派令，並於93年10月5日生效，導致原告因辭職派令生
      效，致形成免職狀態，並因而導致失業。之後經原告向公
      務人員保障暨培訓委員會（以下簡稱保訓會）提起復審行
      政救濟，經保訓會決定撤銷被告醫院所作成之准予原告辭
      職之處分。經原告不斷向衛生署投訴後，才得以在94年3
      月3日復職。但被告醫院卻不顧自己違法濫權在先，又再
      次向保訓會提起再審議，業經保訓會駁回，該院院長即被
      告乙○○仍不願對自己的違法濫權行為，深切省思，又再
      次以無辜的保訓會為被告，提起行政訴訟，嗣於95年5月1
      5日經臺北高等行政法院裁定駁回。被告以原告得到憂鬱
      症，調換原告的工作，而且不讓原告正常輪值，原告請假
      時一直在刁難。94年底原告在上班途中，腳因出車禍而受
      傷，被告不讓原告請假，被告人事室主任並恐嚇原告要小
      心點，說他不是開玩笑的。按原告已經因為被告醫院的醫
      療疏失，導致生殖機能毀敗，無法生育，並致使有憂鬱症
      ，然被告及護理主管，卻一再地違法濫權行政迫害，致原
      告失業5個月多的時間，頓失經濟來源，加重原告經濟負
      擔，身心更加嚴重受創，然而原告經行政救濟復職後，又
      因為被告一再提起違法行政訴訟，導致原告一再處於恐懼
      害怕再次被剝奪公務人員身份，導致再次失業情形發生，
      身心同樣一再地嚴重受創，致需要不斷回成大醫院精神科
      就醫治療。原告遭被告醫院侵害自由權、人格權、工作權
      等，自得請求被告賠償。原告因被告的侵權行為，導致原
      告無法領取每月專業津貼新台幣（下同）18,360元及工作
      獎金5,000元，期間自93年10月14日起至94年3月2日止，
      以5個月計算，合計為116,800元。原告之自由權與人格權
      在被告醫院背離法治國家應遵守之原則下，已遭受嚴重踐
      踏及侵害，考量原告在身心上所受之折磨與痛苦，請求被
      告賠償483,200元之慰撫金。爰依國家賠償法第2條第2項
      及民法侵權行為之規定，提起本件訴訟。並聲明：被告應
      給付原告600,000元，及自94年5月15日起至清償日止，按
      年息百分之五計算之利息；原告願供擔保，請准宣告假執
      行。
（二）被告乙○○事由，如95年12月20日所提出被告應負責任之
      準備書狀，另因被告乙○○身為院長，理應依法執行業務
      ，卻因一己之私，濫用公權力，明知違法及沒有合法事由
      情況下，仍執意提出再審議及行政訴訟，多次侵犯原告之
      工作權及自由權和人格權，造成原告身心嚴重受創。
（三）原告於93年10月14日要到被告醫院上班，卻遭醫院保全人
      員強制驅離，原告於93年10月15日、同年月18日到被告醫
      院要求院方將原告在同年10月11日所簽辭職撤回簽呈，交
      還給原告，被告卻不讓原告索回，仍是遭受保全人員強制
      驅離，一再強調原告非被告醫院員工，其心態可議，縱使
      一般民眾也可以到醫院洽公，何以原告只是要求索回自己
      所簽辭職撤回簽呈，仍然遭受如此不人道待遇。
（四）原告於收到保訓會公文，立即電話詢問人事室課員陳澤堂
      先生，原告何時可復職，其表示隨時可以，但詢問人事室
      主任卻表示院長說不可以，於是原告再次電話詢問行政院
      人事行政局人員，告知可以寫書面復職申請書，以便日後
      有所依據，原告於94年2月1日提出書面申請，被告卻沒有
      回應，也不讓原告返院復職。經行政院法規會秘書高宗賢
      先生電話聯絡告知乙○○，不讓原告復職是違法，才得以
      在94年3月3日復職返院上班。事後詢問人事室主任，何以
      保訓會已經撤銷原處分，原告要復職竟如此困難，其表示
      因院長要提出再審議抗告，故不讓原告復職，法律既然已
      有規定，保訓會決定書有約束下級機關之權限，原告既已
      提出申請復職，就應該讓原告復職，卻一再以無理之理由
      延遲原告復職，造成原告身心及財產上之受損，實在是惡
      劣之行徑，被告怎可如此仗勢歎人。
（五）原告所提出保訓會再審議決定書，已經清楚告知被告所提
      出再審議的申請，根本是被告的法律見解錯誤，並無法律
      規定再審議之法律事由。被告所提之行政訴訟，更是遭台
      北高等行政法院駁回，理由說明的很清楚，被告醫院起訴
      顯不合法。
（六）依公務人員服務法律，本就明訂請假規則，然而准駁公務
      人員的請假規則，是以事實客觀的認定，而非由主管之主
      觀認定，且原告根本就無虛偽造假情事，所提出之診斷書
      或就醫證明，皆為國立醫學中心所開立，皆是正當事由，
      反觀被告強辯護理主管基於職掌，那請問是基於何種法定
      職掌，可以不准公務人員依法請假，以及那種職掌規定，
      可以不寫理由，就駁回原告請假。原告也是因為被告所造
      成醫療疏失，導致身體病痛，而需要請延長病假休養身體
      ，這也是法令所規定可以請假休養的，原告何錯之有，且
      原告多次是因為身體病痛，導致身體不適，而至成大醫院
      就醫，又何錯之有。更何況行政院人事行政局本就有規定
      公務人員可以彈性調整工作時間，並且原告所待單位慢性
      病精神科43病房，本來就只有1位護士上白天班而已，而
      且原告也是經單位護理長同意下才離開單位就醫，或是電
      話報備，事後皆有提出就醫證明、醫療單據，護理科主任
      卻仍是百般刁難，將原告請假駁回，對原告本就不公平。
      提出三份護理科不准請假證明，試問護理科主任，原告依
      法請假4小時就醫，並提出就醫單據，何以不准，地檢署
      傳訊原告開庭，原告請假應訊，有何不對，為何不准，最
      重要而且令原告忍無可忍的是，原告婆婆病危，依法請家
      庭照顧假，卻仍是駁回不准請假，原告不知道為什麼護理
      科主任的法定職掌權限，可以無限上綱到這種程度，原告
      婆婆病危也不准請假，到底人性在那裡？令原告痛澈心扉
      ，法律到底是保護人，還是無限上綱，濫權違法濫用侵害
      人權，實在是痛心之至。
（七）原告在上班途中發生車禍事故，左腳嚴重受創導致組織壞
      死，成大醫院診斷須休養6週時間，不料卻遭院方百般刁
      難，並遭人事室主任恐嚇，要我小心一點，他不是開玩笑
      的，讓原告更是心生畏懼。被告乙○○為機關首長本就負
      行政監督管理責任，其濫用職權加害原告，致使心生恐懼
      ，依民法第185條、第188條之規定，當然要負損害賠償責
      任。
三、被告則以：
（一）原告係被告醫院護士，於93年10月4日簽具留職停薪1年及
      辭職簽呈各1份，委由其主管孫護理長向被告醫院提出，
      並表示於留職停薪1年之申請遭否准時即提送辭職簽呈。
      被告醫院以原告留職停薪1年之申請與公務人員留職停薪
      辦法規定要件不符，經醫院院長於同月5日批示同意所提
      辭職簽呈，並以同月13日南醫人字第0930005775號令，核
      定原告自93年10月5日起辭職生效，並於同月22日送達原
      告。但原告以其於93年10月11日以書面提出撤回辭職簽呈
      ，係在被告醫院93年10月13日同意辭職令作成及向原告送
      達前，向保訓會提出復審，經該會認定被告醫院93年10月
      13日作成准予辭職之處分有重大瑕疵應予撤銷。被告醫院
      不服該會復審決定，於94年3月22日向台北高等行政法院
      提起行政訴訟，請求撤銷原復審決定，因程序不合，於95
      年5月15日為台北高等行政法院裁定駁回。被告雖對保訓
      會之決定不服，但仍於提起行政訴訟前之94年2月24日通
      知原告復職，並補發辭職至復職期間之薪資，原告並無任
      何損害。被告醫院既無侵權行為，原告亦無損害發生，其
      請求即無任何理由。
（二）按關於公務員職務之俸給、津貼、獎金等，係基於公務員
      身分對行政主體一方之金錢請求權，揆其性質要屬於公法
      關係（學理上稱之為特別權力關係），究與一般私法人間
      之報酬不同，申言之，縱認有侵害其權益情形，亦非屬普
      通法院之權限，原告未明向鈞院提起本訴，顯不合法。再
      者，依行政院人事行政局函釋意旨，關於原告請求工作獎
      金及專業加給，其中93、94年年終工作獎金之薪俸，全額
      發給；至專業加給及工作獎金部分，按其當年實際在職月
      數比例發給，被告已依此給付原告復職期間本俸（含獎金
      ）及加給完畢。
（三）原告係於93年10月4日同時簽具留職停薪及辭職簽呈，嗣
      於93年10月5日要求取回辭職簽呈，再於93年10月11日提
      出撤回辭職，惟被告仍認為原告已生辭職效力，旋於93年
      10月13日以南醫人字第0930005775號令，核定原告自93年
      10月5日起辭職生效，並於同月22日送達原告。是原告雖
      於93年10月14日欲返院上班，惟依被告立場既認原告已非
      屬內部員工，乃原告竟仍執意不聽勸阻要求進入本院，被
      告基於維護院內安全及管理必要，命保全人員強制其離院
      ，自無不當。
（四）被告醫院於94年2月24日即依保訓會公保字第0930008816
      號函覆該會94公審決字第0001號復審決定書意旨，通知原
      告上班；並於同年2月24日以南醫人字第0940000942號令
      註銷原告辭職令，由此觀之，被告並無拒絕原告上班情形
      。
（五）被告提起再審議及行政訴訟係基於維護所為行政處分正當
      性、必要性所為之處置，尚難認有何不妥。
（六）原告因罹患憂鬱症，經醫師診斷有情緒低落、易怒之症狀
      ，而原告原任職之護理科衛教室工作已有固定人員，加上
      原告之前表現，經評估後調整其工作，指派至精神科慢性
      病擔任護理工作，一方面精神科慢性病房之工作較為固定
      、單純、具規律性，另方面精神科醫師、護理人員具有精
      神科專業經驗，期藉此助其改善病情，何來刁難可言。
（七）關於護士請假權責，係由職司護理主管之護理主任，基於
      職掌，本有審酌及准駁護理人員請休、病、公假權責，而
      原告曾有多次延長病假、或末依排班臨時改班請假之先例
      ，則護理主管本於職權範圍內監督或認定事實予以准駁，
      自無不當。
（八）據原告提出之錄音帶譯文所示，該人事室主任係針對原告
      未獲同意，擅自對其錄音乙事，鄭重表明追究立場，主觀
      上並無恐嚇原告之認識及故意；況原告行為既有侵害該人
      事室主任之虞，亦無足作為起訴之證據；退步言之，此一
      情事，充其量亦屬該人事室主任個人行為，要與被告醫院
      無關。
（九）原告起訴事實，或肇因原告個人恣意行為或不諳法律所致
      ，被告主觀上既無任何故意、過失，客觀上亦無侵害原告
      任何自由、工作等權利可言，更遑論與所受精神損害間有
      何因果關係，原告起訴顯無理由等語，資為抗辯。並聲明
      ：原告之訴駁回；如為被告不利之判決，願供擔保請免假
      執行。
四、兩造不爭執之事實：
（一）原告係被告醫院護士，其於93年10月4日簽具留職停薪1年
      及辭職簽呈各1份，委由其主管孫護理長向被告醫院提出
      ，並表示於留職停薪1年之申請遭否准時即提送辭職簽呈
      。被告醫院以原告留職停薪1年之申請與公務人員留職停
      薪辦法規定要件不符，經醫院院長於同月5日批示同意所
      提辭職簽呈，並以同月13日南醫人字第0930005775號令，
      核定原告自93年10月5日起辭職生效，並於同月22日送達
      原告。原告以其於93年10月11日以書面提出撤回辭職簽呈
      ，係在被告醫院93年10月13日同意辭職令作成及向原告送
      達前，認該辭職不生效力為由，向保訓會提出復審，經該
      會認定被告醫院93年10月13日作成准予辭職之處分有重大
      瑕疵應予撤銷。被告醫院不服該會復審決定，向保訓會提
      起再審議，經該會以無理由駁回，被告又於94年3月22日
      向台北高等行政法院提起行政訴訟，請求撤銷原復審決定
      ，因程序不合，於95年5月15日經台北高等行政法院裁定
      駁回。
（二）原告於94年3月3日復職，被告醫院並補發原告辭職至復職
      期間除專業津貼及工作獎金外之薪資。
（三）原告每月專業津貼18,360元、工作獎金5,000元。
（四）原告於93年10月14日欲返回被告醫院上班，被告認原告已
      非屬內部員工，乃命保全人員強制原告離院。原告於93年
      10月15日、同年月18日至被告醫院要求將原告在同年10月
      11日所簽辭職撤回簽呈，交還給原告，被告醫院仍以相同
      理由，命保全人員強制原告離院。
（五）被告以原告得到憂鬱症，調換原告的工作。
（六）原告於94年間在上班途中發生車禍事故，向被告醫院請假
      ，被告醫院人事室主任向原告表示：「我（人事室主任）
      跟妳（原告）說錄音沒有經過我同意，妳給我錄音，妳給
      我小心點，我不是開玩笑的」。
（七）原告於94年、95年間曾以就醫、地檢署傳訊原告開庭、原
      告婆婆病危為由，向被告醫院請假，經被告醫院駁回不准
      請假。
五、得心證之理由：
    原告以其欲返回被告醫院上班及拿回辭職撤回簽呈，遭被告
    醫院命保全人員強制離院，侵犯原告之人格權與自由權；保
    訓會准原告復職，被告醫院卻不讓原告回去上班，侵犯原告
    之工作權；被告醫院收到保訓會決定後，仍提起再審議及行
    政訴訟，侵犯原告之工作權；被告以原告得到憂鬱症，調換
    原告的工作，侵犯原告之人格權；原告於94年、95年間以就
    醫、地檢署傳訊原告開庭、原告婆婆病危為由，向被告醫院
    請假，經被告醫院駁回不准請假，侵犯原告之人格權；被告
    醫院人事室主任向原告表示：「我（人事室主任）跟妳（原
    告）說錄音沒有經過我同意，妳給我錄音，妳給我小心點，
    我不是開玩笑的」，侵犯原告之工作權及自由權為由，依國
    家賠償法及民法侵權行為之規定，請求被告賠償其損害，是
    否有理？經查：
（一）按人格權受侵害時，得請求法院除去其侵害；有受侵害之
      虞時，得請求防止之。前項情形，以法律有特別規定者為
      限，得請求損害賠償或慰撫金。不法侵害他人之身體、健
      康、名譽、自由、信用、隱私、貞操，或不法侵害其他人
      格法益而情節重大者，被害人雖非財產上之損害，亦得請
      求賠償相當之金額。其名譽被侵害者，並得請求回復名譽
      之適當處分，民法第18條、第195條第1項分別定有明文。
      是非財產上損害，以法律有特別規定者為限，始得請求慰
      撫金。依上開說明，原告依國家賠償法第5條適用民法第1
      95條第1項之規定，請求被告賠償精神慰撫金，自僅限於
      其身體、健康、名譽、自由、信用、隱私、貞操受侵害，
      或其他人格法益受不法侵害而情節重大。今原告以保訓會
      准原告復職，被告醫院卻不讓原告回去上班，侵犯原告之
      工作權；被告醫院收到保訓會決定後，仍提起再審議及行
      政訴訟，侵犯原告之工作權；被告醫院人事室主任向原告
      表示：「我（人事室主任）跟妳（原告）說錄音沒有經過
      我同意，妳給我錄音，妳給我小心點，我不是開玩笑的」
      ，侵犯原告之工作權為由，請求被告賠償精神慰撫金，與
      上開請求精神慰撫金僅限於身體、健康、名譽、自由、信
      用、隱私、貞操受侵害，或其他人格法益受不法侵害而情
      節重大之規定不符，自不能准許。
（二）國家賠償法第2條第2項前段所定：公務員於執行職務行使
      公權力時，因故意或過失不法侵害人民自由或權利者，國
      家應負損害賠償責任，應具備（１）行為人須為公務員、
      （２）須為執行職務行使公權力之行為、（３）須係不法
      之行為、（４）須行為人有故意過失、（５）須侵害人民
      之自由或權利、（６）須不法行為與損害之發生有相當因
      果關係之要件，始足相當。所謂人民，乃指應受公權力支
      配之一般人民，即指居於國家主權作用下一般統治關係者
      而言。至於在特別權力關係（指國家或公共團體等行政主
      體，基於特別之法律原因，在一定範圍內，對相對人有概
      括的命令強制之權利，而另一方面相對人卻負有服從義務
      者）中處於相對人之地位者（如公務員、公立學校之學生
      、軍人等），因特別權力主體行使其特別權限，致相對人
      權利受有侵害時，除公務員之任命、免職，學生之退學或
      開除等對公務員或學生身份有重大影響之部分行為，得訴
      請法院救濟外，應屬行政主體自由裁量範圍，不生違法問
      題，其行使縱有不當，相對人不得訴請法院予以救濟。本
      案原告係被告醫院之護士，屬公務員，其與被告醫院間係
      特別權力關係，故被告以原告得到憂鬱症，調換原告的工
      作；於原告以就醫、地檢署傳訊原告開庭、原告婆婆病危
      為由，向被告醫院請假時，否准原告請假，縱如原告所言
      ，被告之上開決定確有不當，然依上開說明，原告仍不得
      訴請被告賠償。
（三）國家應負損害賠償責任，應具備行為人有故意過失之要件
      ，業如前述，至於過失之有無，一般言之，應以是否怠於
      善良管理人之注意（即依交易上一般觀念認為有相當知識
      經驗及誠意之人應盡之注意）為斷，苟非怠於此種注意，
      即不得謂之有過失。公務員如係本於職務上通常應有之法
      律知識而為法令之解釋或適用，或於判例學說紛紜，解釋
      上有疑義時，採取其中之一說為處理事務之準據，嗣後縱
      令產生違法之結果，亦不能因而即認定其有過失。查原告
      係於93年10月4日同時簽具留職停薪及辭職簽呈，嗣於93
      年10月5日要求取回辭職簽呈，再於93年10月11日提出撤
      回辭職，因被告認為原告已生辭職效力，遂於93年10月13
      日以南醫人字第0930005775號令，核定原告自93年10月5
      日起辭職生效，雖該准原告辭職之命令，遭保訓會撤銷而
      失效，然原告辭職之請求，究係於辭職簽呈送達被告醫院
      、被告醫院批准原告辭職簽呈或被告醫院批准原告辭職簽
      呈，並向原告送達時生效，如非法律專業人士，實難究明
      ，縱係法律專業人士，就原告辭職之請求於何時生效，恐
      亦有不同見解，是被告本於其對法律之認知，認原告之辭
      職已於93年10月5日生效，揆諸上開說明，縱嗣後保訓會
      撤銷被告醫院准原告辭職之行政處分，亦不能因而認定被
      告有過失。被告本於其對法律之認知，認原告之辭職已於
      93年10月5日生效，既無過失，則被告本於上開認知，於9
      3年10月14日、15日、18日原告欲返院上班及拿回辭職撤
      回簽呈時，以原告辭職生效，已非被告醫院職員為由，命
      保全人員強制原告離院，亦難認有何過失。是原告以被告
      命保全人員強制原告離院，侵犯原告之人格權及自由權，
      請求被告賠償精神損失483,200元；及被告以原告已於93
      年10月5日辭職生效，不准原告返院上班，致原告依行政
      院人事行政局函示意旨，無法領取93年10月14日至94年3
      月2日止之專業津貼及工作獎金，請求被告賠償原告116,8
      00元，均屬無據。
（四）按公務員因故意違背對於第三人應執行之職務，致第三人
      權利受損害者，負賠償責任，其因過失者，以被害人不能
      依他項方法受賠償時為限，負其責任，為民法第186條第1
      項所明定。又國家賠償法第2條第2項前段規定，公務員於
      執行職務行使公權力時，因故意或過失不法侵害人民自由
      或權利者，國家應負損害賠償責任，此即屬民法第186條
      第1項但書所規定，被害人能依他項方法受賠償之情形。
      準此，公務員因故意違背對於第三人應執行之職務，致第
      三人之權利受損害者，被害人固得向公務員或國家請求賠
      償，惟若公務員之違背職務，係出於過失者，則被害人僅
      得依國家賠償法之規定，向國家請求賠償損害，不得逕依
      民法侵權行為之規定，請求公務員賠償。查被告乙○○為
      被告醫院之院長，原告起訴所稱命保全人員強制原告離院
      ；保訓會准原告復職後，不讓原告回到被告醫院上班；決
      定提起再審議及行政訴訟；以原告得到憂鬱症，調換原告
      的工作；不准原告請假等，縱係出於被告乙○○之意，然
      上開決定均係被告乙○○執行其院長之職務甚明。被告乙
      ○○在執行其被告醫院院長職務時，所為之上開決定，縱
      有侵害原告之權利，依上開說明，除被告乙○○係故意要
      侵害原告之權利，否則原告僅得依國家賠償法之相關規定
      ，請求被告醫院賠償。查原告並未舉證證明被告乙○○所
      為之上開決定，係故意要侵害原告之權利，則原告逕依民
      法侵權行為之法律關係請求被告乙○○賠償其上開損失，
      自難准許。
（五）原告向被告醫院請假時，被告醫院人事室主任固向原告表
      示：「我（人事室主任）跟妳（原告）說錄音沒有經過我
      同意，妳給我錄音，妳給我小心點，我不是開玩笑的」等
      語，然從上開談話內容可知，被告醫院人事室主任之目的
      在要求原告與其交談時，不得未經其同意私下偷錄音，其
      要求難認無理，亦未侵犯原告之自由權，是原告以其自由
      權被侵犯，請求被告賠償其精神上損害，難認有據。
六、從而，原告依國家賠償法第2條第2項及民法侵權行為之規定
    ，請求被告行政院衛生署台南醫院、乙○○應給付原告600,
    000元，及自94年5月15日起至清償日止，按年息百分之五計
    算之利息，於法無據，應予駁回。原告之訴既經駁回，其假
    執行之聲請亦失所依附，應併予駁回。又本件訴訟費用6,50
    0元（即第1審裁判費），應由原告負擔。
七、兩造其餘之主張及提出之攻擊防禦方法，均不影響本院所為
    之前開判斷，自無再予一一審論之必要，附此敘明。
八、訴訟費用負擔之依據：民事訴訟法第78條、第87條第1項。
中　　華　　民　　國　　96　　年　  1　　月　　 31    日
                  民事第四庭    法　官　蘇正賢
以上正本係照原本作成
如對本判決上訴，須於判決送達後20日內向本院提出上訴狀
中　　華　　民　　國　　96　　年　  1　　月　　 31    日
                                書記官　陳玉果
